【裁判字號】    94,重訴,1500
【裁判日期】    950428
【裁判案由】    土地所有權移轉登記
【裁判全文】
臺灣臺北地方法院民事判決            94年度重訴字第1500號
原      告  丙○○
            乙○○
共      同
訴訟代理人  呂錦律師
被      告  甲○○
訴訟代理人  林明正律師
            陳伊甄律師
上列當事人間請求土地所有權移轉登記事件，本院於九十五年四
月二十一日言詞辯論終結，判決如下：
    主  文
被告應將臺北市文山區○○○○段三四七地號土地應有部分二分
之一、同市區○段三四八地號土地應有部分八分之三、同市區○
段三七四地號土地應有部分四萬九千六百六十分之九千一百零三
移轉登記予原告丙○○。
被告應將臺北市文山區○○○○段三四八地號土地應有部分八分
之一移轉登記予原告乙○○。
訴訟費用由被告負擔。
原告假執行之聲請駁回。
    事實及理由
一、原告起訴主張：臺北市文山區○○○○段347、348、37 4地
    號土地（下稱系爭土地）其中第347號、第374號土地，原登
    記在原告丙○○名下，第348號土地，原登記在原告丙○○
    及乙○○名下，共有持分各為3/4、1/4。訴外人高木星（於
    民國84年12月12日死亡）為原告丙○○之父、原告乙○○之
    祖父，因訴外人高木星生前已將系爭土地分給原告丙○○之
    姐妹，，惟當時系爭土地為農地無法過戶，為昭公信，遂借
    用具有自耕農身分且為大家所信賴之家族朋友黃添丁名義登
    記，嗣後農業發展條例修正變更，農地受讓人不再以自耕農
    為限，且考慮到訴外人黃添丁已年近70，倘不及早處理該借
    名關係，恐將造成借名土地成為訴外人黃添丁遺產之問題，
    且原告一致希望能出售系爭土地後分配價金，故將系爭土地
    借名登記在原告丙○○之子高嘉陽與原告丙○○姊之子即被
    告名下，每人各持有1/2，雙方簽有借名登記契約書，並於
    91年11月29日登記完畢，惟簽約之後，被告竟以真正所有權
    人身分到處招攬買賣，且對原告介紹之買主多所挑剔，不願
    配合，原告為求順利完成買賣，已向被告表示終止系爭借名
    契約關係，並催告被告應返還系爭土地，惟被告卻置之不理
    ，爰本於雙方借名登記契約之法律關係，請求將系爭土地移
    轉登記予原告等語。並聲明：(一)被告應將臺北市文山區○○○○段347地號土地應有部分1/2、同市區○段348地號土地
    應有部分3/8、同市區○段374地號土地應有部分9103/49660
    移轉登記予原告丙○○。(二)被告應將臺北市文山區○○○○
    段348地號土地應有部分1/8移轉登記予原告乙○○。(三)願供
    擔保請准宣告假執行。
二、被告則以：否認曾與原告簽訂系爭借名登記契約，該契約上
    之簽名及印文均非被告所為，該印文係被告之印章遭他人盜
    蓋，惟遭盜蓋之詳細情形，被告不清楚，亦不知係何時遭人
    盜蓋；縱令該借名登記契約為真正，惟所謂信託，係信託人
    為自己或第三人之利益，以一定財產為信託財產，移轉與受
    託人管理或處分，以達一定之經濟上或社會上目的之行為，
    倘信託人僅將其財產在名義上移轉於受託人，而有關其信託
    財產之管理、使用、處分悉仍由信託人自行為之，是為消極
    信託，除有確實正當之原因外，多屬通謀虛偽之意思表示，
    極易助長脫法行為，自難認其合法性。查該借名登記契約書
    中第一條雖約定由黃添丁名下移轉於被告，惟該契約書中並
    無約定受託人有何積極管理獲處分之義務，是該契約應為通
    謀虛偽之意思表示，依民法第87條第1項之規定係屬無效，
    原告自無理由請求返還等語，資為抗辯，並聲明：(一)原告之
    訴駁回；(二)如受不利判決，願供擔保請准宣告免予假執行。
三、系爭臺北市文山區○○○○段347、348、374地號土地，其
    中347及374地號土地為原告丙○○所有，地號348號土地為
    丙○○及乙○○所共有，應有部分各為3/4及1/4，乙○○所
    有部分於77年11月19日，丙○○所有部分於78年3月16日借
    名登記予訴外人黃添丁名下，後於91年11月29日，再移轉所
    有權予訴外人高嘉陽及甲○○，應有部分均為1/2等情，業
    據原告提出土地登記謄本及土地權利異動簡表為證，且為被
    告所不爭執，應堪信實，而得採信。惟被告對於原告據以請
    求之借名登記契約書否認真正，並以前揭情詞置辯，是本件
    兩造主要之爭點為(一)兩造是否有簽訂借名登記契約書？(二)如
    兩造確有簽訂系爭借名登記契約書，則是否構成脫法行為而
    為無效？本院茲分述如次，經查：
（一）按如有以印章代替簽名者，其蓋章與簽名生同等之效力，
      民法第3條第2項定有明文。經查，本件被告雖否認系爭借
      名登記契約書內被告簽名及印文之真正，惟關於該契約書
      上被告印文之部分，經本院依原告之聲請向臺北縣新店戶
      政事務所調閱被告留存之印鑑卡資料，於本院95年4月21
      日審理時，當庭以斜角重疊比對之方式，比對系爭借名登
      記契約書上被告之印文與上揭被告所留存之印鑑卡上之印
      文，二者不論印文大小及字體均相符，且為兩造所不爭執
      ，此有被告之印鑑卡影本及當日言詞辯論筆錄在卷可稽，
      足證系爭借名契約書上被告之印文，確由被告所有之印章
      所蓋用。被告雖另抗辯該印文係遭人盜蓋，惟按印章以自
      己保管為常態，他人盜用為例外，主張印章被盜用之事實
      ，屬於變態事實，依舉證責任分配原則而論，自應由主張
      變態事實者負舉證責任，惟被告未能舉證證明該印文確遭
      人盜蓋，其空言抗辯，洵非可採。因被告既在系爭契約書
      上用印，其用印與簽名生同等之效力，應足認定被告確有
      與原告簽訂系爭借名登記契約，是原告主張被告與其簽訂
      系爭借名登記契約書之事實，即為足採。
（二）次按稱信託者，謂委託人將財產權移轉或為其他處分，使
      受託人依信託本旨，為受益人之利益或為特定之目的，管
      理或處分信託財產之關係，信託法第1條定有明文。又所
      謂脫法行為，係指當事人為迴避強行法規之適用，以迂迴
      方法達成該強行法規所禁止之相同效果之行為而言，因法
      律並無禁止將不動產借用他人名義登記之強制規定，是借
      名登記之行為，即難謂為脫法行為（參照最高法院89年度
      台上字第1119號著有裁判意旨）。經查，系爭借名登記契
      約第1條已明文約定「前列土地原屬丙○○、乙○○所有
      ，於民國78年3月16日及77年11月19日借名登記於黃添丁
      名下，今因開放農業用地與非自耕農身份登記，經雙方同
      意將該3筆土地由黃添丁名下移轉過戶於受託人高嘉陽及
      甲○○名下各持份1/2，為確立雙方借名登記關係，而訂
      定本件契約書。」等語，且觀該契約全文，均未見有何原
      告委託被告為其利益管理、處分系爭土地之字句，是本件
      雙方所訂立之借名登記契約，僅係當事人間約定借用被告
      及訴外人高嘉陽，為系爭土地移轉登記之名義人，並非由
      被告及高嘉陽為原告之利益管理、處分系爭土地，其性質
      核與信託法第1條所規定之信託行為有別，應屬法律所未
      規定，類似委任契約之一種無名契約。又修正前土地法第
      30條固規定私有農地所權之移轉，其承受人以能自耕者為
      限，惟該規定業於89年1月26日修正刪除，是於其後私有
      農地所有之移轉，其承受人已非限於有自耕能力者。查，
      系爭借名登記契約係訂定於91年11月29日，斯時，土地法
      第30條之規定已經刪除，是原告與被告訂定系爭借名登記
      契約，其用意並非在規避土地法之強行規定至明。因系爭
      借名登記契約訂定之目的，既非在於規避法律之強行規定
      ，而法律亦無禁止此種借名登記之契約關係，則依據私法
      自治及契約自由之原則，當無否認其效力之理。且雙方既
      基於借名登記之意思，互為表示一致而訂定系爭借名登記
      契約，亦與通謀虛偽意思表示係雙方互相故意而為非真意
      之表示有別，是被告主張該記名登記契約係基於雙方通謀
      虛偽之意思表示所為之脫法行為，應屬無效云云，即無足
      採。
四、按系爭借名契約書第3條中約定：「委託人得隨時終止契約
    ，並得要求受託人無條件移轉（系爭土地）與委託人或指定
    之第三人，受託人不得藉故拖委或要求任何對價補償。」，
    是依雙方之約定，原告自得隨時終止系爭借名登記之契約關
    係，並請求被告移轉登記系爭土地予原告，而原告業已於94
    年10月13日以新店郵局第1577號及台北青田郵局第234號存
    證信函，向被告為終止系爭借名登記契約之意思表示，有存
    證信函影本附卷足證，且為被告所不爭執。因系爭借名登記
    契約既經終止，則原告自可本於該契約第3條之規定，請求
    被告將系爭土地移轉登記予己，是原告本於系爭借名登記之
    契約關係，請求被告將系爭土地按主文所示之比例移轉予登
    記予原告，即屬有據。
五、綜上所述，兩造間確有簽訂系爭借名登記契約書，原告依契
    約書第3條之約定，已合法通知被告終止借名登記並請求其
    移轉登記予原告。從而，原告訴請被告應將臺北市文山區○○○○段347地號土地應有部分1/2、同市區○段348地號土
    地應有部分3/8、同市區○段374地號土地應有部分9103/496
    60移轉登記予原告丙○○；將臺北市文山區○○○○段348
    地號土地應有部分1/8移轉登記予原告乙○○，洵屬有據，
    為有理由，應予准許。
六、兩造其餘之攻擊或防禦方法及未經援用之證據，經本院斟酌
    後，認為均不足以影響本判決之結果，自無逐一詳予論駁之
    必要，併此敘明。
七、再按命為移轉登記之判決，其內容係命債務人為一定之意思
    表示，依強制執行法第130條之規定，自判決確定時，即視
    為已為該意思表示。此際，地政機關即應本於判決為移轉登
    記，此項登記，係國家機關本於判決為強制執行以外之行為
    ，依其性質，須待判決確定後始能為之，於判決確定前，殊
    無強制執行以外之執行可言，自無宣告假執行之餘地，是原
    告聲請本院對移轉登記之勝訴判決為假執行，與法不符，不
    應准許，自應駁回。
八、結論：
    本件原告之訴為有理由，依民事訴訟法第85第1項，判決如
    主文。
中    華    民    國    95    年    4     月    28    日
                    民事第五庭法      官  陶亞琴
以上正本係照原本作成
如對本判決上訴，須於判決送達後20日內向本院提出上訴狀
中    華    民    國    95    年    5     月    3     日
                              法院書記官  吳芳玉


司法院資訊處製作；財團法人民間司法改革基金會備份。
